【裁判字號】    96,訴,1145
【裁判日期】    970731
【裁判案由】    妨害投票
【裁判全文】
臺灣臺北地方法院刑事判決              96年度訴字第1145號
公  訴  人  臺灣臺北地方法院檢察署檢察官
被      告  Ａ○○
            卯○○○
            癸○○
            地○○
            巳○○
            辛○○
            天○○
            午○○
上列被告等因妨害投票案件，經檢察官提起公訴（96年度偵字第
9496號），本院判決如下：
    主  文
Ａ○○、卯○○○、癸○○、地○○、巳○○、辛○○、天○○
、午○○共同以非法之方法，使投票發生不正確之結果，各處有
期徒刑月，如易科罰金，均以新臺幣壹仟元折算壹日，均褫奪
公權壹年，各減為有期徒刑壹月又拾伍日，如易科罰金，均以新
臺幣壹仟元折算壹日，均褫奪公權壹年。
    事  實
一、子○○（另行審結）為民國95年度臺北市第10屆中山區晴光
    里里長候選人，Ａ○○為其嬸嬸，卯○○○為其母親、癸○
    ○為其胞妹、辛○○為其表親、地○○、巳○○、天○○、
    午○○則為友人。緣子○○於95年6 月間，有意參選臺北市
    中山區晴光里里長選舉，因慮及臺北市中山區晴光里具有里
    長投票權之人數不多，競爭激烈，為能順利當選，乃與Ａ○
    ○、卯○○○、癸○○、地○○、巳○○、辛○○、天○○
    、午○○共同基於利用原本不具有該屆臺北市第10屆中山區
    晴光里里長投票權之人（即原戶籍未設於臺北市中山區晴光
    里），形式上將戶籍遷移至臺北市中山區晴光里，然實際並
    未居住於設籍處，藉以取得臺北市中山區晴光里里長選舉之
    投票權（即俗稱幽靈人口），以便增加票源順利當選之犯意
    聯絡，並由與之有前開犯意聯絡之楊芙蓉、戌○○分別提供
    臺北市○○區○○里○ 鄰○○○路○ 段68巷33號3 樓、臺北
    市○○區○○里○ 鄰○○○路582 號處所之戶籍資料，供遷
    徙戶籍使用後，隨即由Ａ○○、卯○○○、癸○○、地○○
    、巳○○、天○○書立委託書及提供遷籍所需之證件資料交
    付子○○，由子○○持上開文件，以Ａ○○、卯○○○、癸
    ○○、地○○、辛○○、天○○等人之受託人名義書立遷入
    戶籍申請書，巳○○、午○○則本人持遷籍所需資料，陸續
    於附表「遷徙戶籍時間」欄所示之時間，至臺北市中山區戶
    政事務所，將Ａ○○、卯○○○、癸○○、地○○、巳○○
    、辛○○、天○○、午○○等人自附表所示原戶籍地址，分
    別虛報遷入如附表所示之新設籍地址，臺北市中山區戶政事
    務所承辦人員於實質審查上開遷移戶籍申請時，因未發覺Ａ
    ○○、卯○○○、癸○○、地○○、巳○○、辛○○、天○
    ○、午○○等人實際上均未居住於所遷入新址（即附表所示
    「新設籍地址」），遂將該等不實戶籍遷入之事項登載於戶
    籍記事，後經臺北市選舉委員會編入選舉人名冊並公告確定
    ，使Ａ○○、卯○○○、癸○○、地○○、巳○○、辛○○
    、天○○、午○○等人均順利取得臺北市中山區晴光里里長
    形式上之選舉權，並於95年12月30日里長選舉之投票日，均
    前往臺北市中山區第230 號投票所領取選票並投票予子○○
    ，致使臺北市第10屆中山區晴光里之里長選舉所得票數發生
    不正確之結果。
二、案經廖武祥檢舉暨臺灣臺北地方法院檢察署檢察官自動簽分
    偵查起訴。
    理  由
壹、證據能力部分：
    被告以外之人於審判外之言詞或書面陳述，除法律有規定者
    外，不得作為證據。又被告以外之人於審判外之陳述，雖不
    符前4 條之規定，而經當事人於審判程序同意作為證據，法
    院審酌該言詞陳述或書面陳述作成時之情況，認為適當者，
    亦得為證據。當事人、代理人或辯護人於法院調查證據時，
    知有第159 條第1 項不得為證據之情形，而未於言詞辯論終
    結前聲明異議者，視為有前項同意，刑事訴訟法159 條第1
    項、第159 條之5 分別定有明文。查同案被告楊芙蓉、戌○
    ○於偵查中所為之陳述，對被告Ａ○○等8 人而言，仍為審
    判外之陳述而屬傳聞證據，惟被告Ａ○○等8 人就上開審判
    外之陳述，於本院審理中，並不爭執證據能力，復未曾於言
    詞辯論終結前聲明異議，而本院審酌該同案被告楊芙蓉、戌
    ○○於陳述作成時之情況，並無違法取證及證明力過低之瑕
    疵，亦認以之作為證據為適當，依前揭規定說明，自得為證
    據。
貳、實體部分：
一、訊據被告Ａ○○、卯○○○、癸○○、地○○、巳○○、辛
    ○○、天○○、午○○等人固坦承被告Ａ○○、卯○○○、
    癸○○、地○○、巳○○、辛○○、天○○、午○○分別經
    由同案被告子○○或由本人，於附表「新址遷入日期」所載
    之時間，將戶籍遷至附表「新戶籍地址」所示之戶籍地址，
    且被告Ａ○○等8 人均有於95年12月30日至臺北市中山區晴
    光里所設之投開票所領取選票並投票等情不諱，惟被告Ａ○
    ○等8 人則俱矢口否認上開犯行，被告Ａ○○辯稱：伊因家
    裡住不下，才到同案被告楊芙蓉位於臺北市○○區○○里○
    ○○路○ 段68巷號3 樓住處去住，並將戶籍遷移至同案被告
    楊芙蓉住處云云；被告卯○○○辯稱：伊位於臺北市○○區
    ○○里○○○路○ 段82巷16號住處要出售，有人來看屋，伊
    想先向同案被告楊芙蓉租房屋，若自己房屋賣出後，才有地
    方居住等語；被告癸○○辯稱：伊是順媽媽卯○○○的意思
    ，才遷戶籍至同案被告楊芙蓉住處，伊確實沒有居住在該址
    云云；被告地○○辯稱：伊自己居住的房屋要出租給男房客
    ，而男房客欲一併將戶籍遷入，伊想怎麼可以同居，才委託
    同案被告子○○將自己戶籍遷出云云；被告巳○○辯稱：伊
    是因為要抽攤位，才將戶籍遷到朋友即同案被告楊芙蓉住處
    云云；被告辛○○辯稱：伊是因為要在晴光市場抽攤位才會
    遷戶籍云云；被告天○○辯稱：伊在晴光里雙城街21號工作
    ，因為臺北市政府對於在臺北市居住之原住民住有補助，才
    會拜託同案被告子○○代為遷戶籍云云；被告午○○辯稱：
    伊當時剛退伍工作不穩定，想抽市場攤位，才會遷戶籍云云
    。經查：
  (一)被告Ａ○○、卯○○○、癸○○、地○○、巳○○、辛○○
    、天○○、午○○原戶籍各在如附表「原戶籍址」所示之地
    址，嗣或書立委託書，委託同案被告子○○或由本人於附表
    「新址遷入日期」所示之日期至臺北市中山區戶政事務所，
    將被告Ａ○○、卯○○○、癸○○、地○○、巳○○之戶籍
    遷移至同案被告楊芙蓉位於臺北市○○區○○里○ 鄰○○○
    路○ 段68巷33號3 樓戶籍內，另被告辛○○、天○○、午○
    ○之戶籍則遷移至同案被告戌○○位於臺北市○○區○○里
    ○ 鄰○○○路582 號戶籍內，經戶政事務所承辦人員將上開
    戶籍遷入事項登載於戶籍記事及選舉人名冊並公告確定，嗣
    被告Ａ○○、卯○○○、癸○○、地○○、巳○○、辛○○
    、天○○、午○○於95年12月30日臺北市里長選舉之投票日
    ，前往臺北市中山區晴光里第230 號投開票所領取選票並投
    票等情，為被告Ａ○○、卯○○○、癸○○、地○○、巳○
    ○、辛○○、天○○、午○○等人自承不諱，並有住址變更
    戶籍登記申請書、委託書、房屋稅繳款書、終止房屋租賃契
    約書、公證書正本、臺北市第10屆里長選舉第230 投票所選
    舉人名冊影本、臺北市第10屆里長選舉中山區選舉概況資料
    、當選人名單在卷可徵（見戶籍資料(二)第6 頁至第22頁、96
    年度選他字第10號偵查卷第147 頁至第149 頁、第168 頁至
    第17 2頁、第174 頁至第175 頁），是此部分事實，堪可認
    定。
  (二)又被告Ａ○○、卯○○○、癸○○、地○○、巳○○、辛○
    ○、天○○、午○○雖分別將戶籍遷至如附表所示之新設籍
    地址，惟被告卯○○○、癸○○、巳○○、辛○○、天○○
    、午○○均未住如附表所示新設籍地址等情，此為被告卯○
    ○○、癸○○、巳○○、辛○○、天○○、午○○於偵查中
    均自承在卷（同前偵查卷第110 頁、第104 頁、第141 頁、
    第142 頁、第162 頁）；另被告Ａ○○、地○○雖均辯稱有
    前往本案如附表所示編號1 、4 號所示同一新設籍地址居住
    等情，惟此與事實並不相符，不可採信，詳如後所述。
  (三)被告Ａ○○、卯○○○、癸○○、地○○、巳○○、辛○○
    、天○○、午○○遷移戶籍之目的：
  (1)被告Ａ○○部分：
    依同案被告楊芙蓉於偵查中供稱：被告Ａ○○來拜託伊，要
    把戶籍遷入家中，伊就答應。被告Ａ○○是在附近從事洗碗
    工作等語（同前偵查卷第63頁）；與被告Ａ○○於偵查中辯
    稱：伊沒有工作，是因家裡人多住不下，才去同案被告楊芙
    蓉住處居住，並將戶籍遷移至該址云云，已不相同。又以同
    案被告楊芙蓉於偵查中再供稱：不知道被告Ａ○○電話及住
    址等情（同前偵查卷第63頁），顯見被告Ａ○○與同案被告
    楊芙蓉並不熟識，衡諸常情同案被告楊芙蓉亦無留任被告Ａ
    ○○在己身住處居住之理？況倘被告Ａ○○若是因己身居住
    處所不夠居住，其大可僅至同案被告楊芙蓉住處居住即可，
    何需大費周章遷移戶籍？凡此種種，均不合理，足認被告Ａ
    ○○所辯遷戶籍之理由及有在同案被告楊芙蓉住處居住云云
    ，自不可採信。再參以被告Ａ○○本案遷徙戶籍之時間，與
    被告卯○○○、癸○○、地○○均係於95年6 月29日委由被
    告子○○代為辦理遷徙戶籍之事，而被告卯○○○、癸○○
    、地○○遷移戶籍至如附表編號所示新設籍地址之目的係為
    同案被告子○○參選里長選舉，如後所述，堪信被告Ａ○○
    於95年6 月29日遷移戶籍至如附表編號1 號所示之新設籍地
    址之目的亦係為同案被告子○○之里長選舉。
  (2)被告卯○○○、癸○○部分：
    按出售房屋時，該屋是否現有人設籍，本與能否覓得買主
      無關，抑且，賣主只需於買賣雙方約定時間將戶籍遷出淨
      空即可，實無需大費周章於尚未覓得買受房屋之人及洽談
      買賣房屋細節之前即將戶籍遷出之理，是被告卯○○○、
      癸○○所稱本案遷徙戶籍之動機係為出售房屋，是否屬實
      ，實堪置疑。又依被告卯○○○於本院行準備程序時供稱
      ：房子至今仍未賣出等情（見本院96年9 月17日第4 頁）
      ，顯見被告卯○○○於95年6 月間並未將己身所居住之房
      屋出售，甚或尚未尋得買主，而被告卯○○○、癸○○2
      人於斯時既無覓得任何有意願購買房屋之人，且何時可尋
      得，均不確定之情況下，即於95年6 月29日將戶籍遷移至
      附表2 、3 號所示之新設籍地址，難認與情常無悖離之處
      。
    又依被告卯○○○、癸○○於偵查中均供稱：並無均住在
      遷入地即臺北市中山區○○○路○ 段68巷33號3 樓處所，
      被告卯○○○在臺北市○○區○○里○ 鄰○○○路○ 段82
      巷16號住處已居住30多年、被告癸○○於94年起與母親即
      被告卯○○○一同居住等語（同前偵查卷第110 頁）；被
      告卯○○○於本院審理中再供稱：現在仍與第3 個兒子、
      孫子住在新生北路16號住處等語（見本院96年9 月17日審
      判筆錄第4 頁），足見被告卯○○○、癸○○2 人之生活
      重心仍在臺北市○○區○○里○ 鄰○○○路○ 段82巷16號
      住處甚明，果若被告卯○○○、癸○○僅單純為出售房屋
      而預先遷出原居住之新生北路3 段82巷16號住所，遷移至
      何處應非重要為是，再佐以被告卯○○○、癸○○是委託
      同案被告子○○代為辦理本案戶籍遷移事項，有住址變更
      戶籍登記申請書、委託書在卷可稽，及被告卯○○○、癸
      ○○為同案被告子○○之母親及胞妹，此為被告卯○○○
      、癸○○所不爭執，則被告卯○○○、癸○○之戶籍大可
      直接遷回代為辦理戶籍遷移事項之同案被告子○○居住處
      所，何需如此迂迴向同案被告楊芙蓉索取相關證件後辦理
      戶籍遷入手續。
    抑且，同案被告子○○接續於(甲)95年6 月29日同日又辦理
      被告Ａ○○、地○○等人遷移戶籍至臺北市中山區○○○
      路○ 段68巷33號3 樓同案被告揚芙蓉住處（同案被告揚芙
      蓉於本院審理中均已認罪，見本院97年3 月27日審判筆錄
      第4 頁）；(乙)95年7 月19日、95年7 月27日、95年7 月28
      日先後辦理被告辛○○、天○○、同案被告宇○○、壬○
      ○遷移戶籍至臺北市○○區○○里○ 鄰○○○路582 號同
      案被告戌○○住處（同案被告戌○○於本院審理中已經認
      罪，見本院97年3 月27日審判筆錄第4 頁）；(丙)95年7 月
      12日、95年8 月1 日又辦理同案被告庚○○、丑○○、戊
      ○○、未○○、寅○○○、申○○等人遷移戶籍至臺北市
      中山區○○里○○鄰○○街32巷9 之1 號2 樓同案被告子○
      ○住處（同案被告子○○、庚○○、未○○、寅○○○、
      申○○於本院審理中均認罪，見本院97年3 月27日審判筆
      錄第4 頁、97年6 月5 日審判筆錄第4 頁至第5 頁）；(丁)
      95年6 月27日、95年7 月3 日、95年7 月24日、95年7 月
      26日又辦理同案被告甲○○、丙○○、宙○○、乙○○、
      丁○○、己○○、亥○○等人遷移戶籍至臺北市○○區○
      ○里○○鄰○○街2 之2 號2 樓由同案被告子○○所經營之
      嘉泉建設有限公司租賃使用之處所（同案被告甲○○、丙
      ○○、乙○○、宙○○、丁○○、己○○於本院審理中均
      認罪，見本院97年3 月27日審判筆錄第4 頁、9 7 年6 月
      5 日審判筆錄、97年6 月19日審判筆錄）；(戊)95年7 月6
      日、95年7 月13日又辦理同案被告Ｂ○○、Ｃ○○、辰○
      ○、張碩偉、黃○○、酉○○等人遷移戶籍至臺北市○○
      區○○里○○鄰○○街6 號4 樓同案被告玄○○住處（同案
      被告玄○○、Ｂ○○、Ｃ○○、酉○○、黃○○均認罪，
      見本院97年3 月27日審判筆錄第4 頁、97年6 月19日審判
      筆錄）之事實，有上開委託書及住址變更戶籍登記申請書
      可參佐。更徵被告卯○○○、癸○○遷移戶籍至如附表編
      號2 、3 號所示之同一新設籍地址之目的係為同案被告子
      ○○之里長選舉。
  (3)被告地○○部分：
    被告地○○雖辯稱：因承租自己房子之房客是男生，伊想怎
    麼可以同居，才委託同案被告子○○將自己的戶籍遷出云云
    。然現今因就學學籍問題、承租房屋而寄居在某一戶籍內之
    事，實有耳聞，應不至於會誤認此寄居之情形即屬男女朋友
    間之同居，被告地○○前揭辯稱，已屬牽強。況以被告Ａ○
    ○、卯○○○、癸○○、地○○、巳○○均於95年6 月29日
    將戶籍遷移至同案被告揚芙蓉位於臺北市中山區○○○路○
    段68巷33號3 樓住處等情，如前所述，而其中被告巳○○即
    屬男性，有偵查筆錄年籍資料在卷可參（同前偵查卷第103
    頁），顯然與被告地○○所稱因承租自己房子之房客為男性
    ，戶籍不可同一住處而遷出之原因，相衝突，是被告地○○
    遷戶籍，應與承租自己房屋之房客為男性無關。又被告地○
    ○於本院審理中再陳稱：伊房子租出去，才遷戶籍，且兒子
    已搬到北投居住，伊因為要到新生公園運動，偶爾會前去新
    生北路68巷33號3 樓處所居住，在該處有固定房間，但別人
    卻可一同居住情節，除與常情相違悖外，另依同案被告楊芙
    蓉於偵查中供稱：該住處現有伊先生、兒子、媳婦、孫子共
    8 人居住，另外尚有一些寄居人士，是同案被告子○○說有
    人上班寄戶口在伊家，其他的不知道等語（同前偵查卷第63
    頁、第64頁），可知，被告地○○應只是寄居在該處，並無
    共同居住之情甚明，基此，被告地○○辯稱有居住在臺北市
    中山區○○里○ 鄰○○○路○ 段68巷33號3 樓，亦無可採。
    另參以被告地○○本案遷徙戶籍之時間，與被告Ａ○○、卯
    ○○○、癸○○均係於95年6 月29日委由被告子○○代為辦
    理遷徙戶籍之事，而被告Ａ○○、卯○○○、癸○○遷移戶
    籍至如附表編號所示新設籍地址之目的係為同案被告子○○
    參選里長選舉，如前所述，堪信被告地○○95年6 月29日遷
    移戶籍至如附表編號4 號所示之新設籍地址之目的亦係為同
    案被告子○○之里長選舉。
  (4)被告巳○○、辛○○、午○○部分：
    被告巳○○、辛○○、午○○等3 人雖辯稱是要參與晴光
      里市場攤位之抽籤才會遷戶籍乙節，惟經檢察官於偵查中
      質問被告巳○○、辛○○、午○○關於該攤位何時抽籤？
      數量多少時？被告巳○○於偵查中僅供稱：攤位是95年9
      月抽籤等語（同前偵查卷第104 頁）；被告辛○○於偵查
      中則供稱：均不清楚等語（同前偵查卷第144 頁）；於本
      院審理中亦供稱：是同案被告子○○叫伊來抽的，伊不知
      道如何抽攤位等語（見本院97年6 月5 日審判筆錄第5 頁
      ）；被告午○○於偵查中供稱：只知道要抽攤位，其他都
      不清楚，沒有接到通知等語（同前偵查卷第163 頁）；於
      本院審理中再供稱：是跟里長申請的，抽籤方式伊不知道
      等語（見本院97年6 月5 日審判筆錄第5 頁），依此，足
      見被告巳○○、辛○○、午○○均無法清楚說明本次是如
      何參與晴光里市場攤位抽籤之事。而被告巳○○、辛○○
      、午○○若真係為參與晴光市場攤位抽籤之事，並已分別
      將戶籍遷徙，又何以如此巧合被告巳○○、辛○○、午○
      ○3 人均對晴光里市場何時抽籤、攤位有多少等細節，俱
      不知悉。
    又本案晴光里市場若真有空出攤位可供抽籤，應屬里鄰間
      之大事，並有相關資料可供調取、查閱，惟經本院再詢問
      須向何人或何組織申請、調閱關於晴光里市場攤位抽籤之
      事？被告巳○○卻答稱：是要向舊里長申請，但現在里長
      已經換人，該處也沒有組織等語（見本院97年6 月5 日審
      判筆錄第5 頁），致使本院無從對之為調查。抑且，以被
      告巳○○、辛○○、午○○3 人要取得有關晴光里市場攤
      位抽籤之相關資料，均非難事，被告巳○○、辛○○、午
      ○○等人竟捨此不為，實難令人盡信被告巳○○、辛○○
      、午○○3 人前揭空言抗辯為真實。是被告巳○○、辛○
      ○、午○○3 人將戶籍遷移至如附表編號5 、6 、8 號所
      示之新設籍地址，應與欲參與晴光市場攤位抽籤無關。
    再徵諸被告巳○○、辛○○、午○○3 人遷移戶籍時間，
      均是95年12月30日里長投票前約5 個月期間遷戶籍至晴光
      里里長選舉轄區之如附表編號5 、6 、8 號所示之新設籍
      地址即臺北市中山區○○○路582 號；另以被告巳○○、
      辛○○、午○○等人分別於偵查中陳報斯時居所地為臺北
      市士林區、臺北縣新莊市、臺北縣三重市，有偵查筆錄3
      份在卷可佐（同前偵查卷第141 頁、第161 頁），顯見被
      告巳○○、辛○○、午○○於95年12月30日里長選舉日，
      是特地分從居住之處所至臺北市中山區投票乙情，堪信被
      告巳○○、辛○○、午○○分別遷移戶籍至附表編號5 、
      6 、8 號所示新設籍地址之目的係為同案被告子○○之里
      長選舉。
  (5)被告天○○部分：
    被告天○○於偵查中供稱：是子○○要伊遷戶籍的，伊是
      要辦理流動戶口等語（同前偵查卷第143 頁）；於本院準
      備程序中又供稱：遷戶口是為了方便辦理原住民貸款等語
      （0 月25日準備程序筆錄第4 頁）；嗣再改稱：因為臺北
      市政府對於原住民住在臺北市有補助，所以才拜託子○○
      幫伊遷戶籍等語（見本院97年6 月5 日審判筆錄第4 頁）
      ，其就本案遷移戶籍至臺北市臺北市○○區○○里鄰○○
      ○路582 號之目的，前後供述，已有不一，是否屬實，實
      堪置疑。
    又被告天○○已於96年7 月4 日將戶籍再遷移至新竹縣尖
      石鄉錦屏村12鄰那羅214 號，有法務部戶役政連結作業系
      統資料1 份在卷可稽，果若被告天○○真是為領取臺北市
      政府對屬原住民之被告天○○之相關補助款項而遷徙戶籍
      地址，則其為何於96年7 月間再將戶籍遷回上開新竹縣尖
      石鄉地址之理？況被告天○○迄今均未提出相關領取補助
      款項資料，以供本院審酌，益見被告天○○絕非為請領原
      住民補助款項方遷戶籍至附表編號7 號所示之新設籍地址
      ，應甚明確。
    另佐以被告天○○係委託同案被告子○○辦理遷移戶籍事
      宜，且是於95年12月30日里長投票前約5 個月期間遷戶籍
      至晴光里里長選舉轄區之如附表編號7 號所示之臺北市中
      山區○○○路582 號，另以被告天○○於偵查中陳報斯時
      居所地為新竹縣尖石鄉，有偵查筆錄1 份在卷可佐（同前
      偵查卷第141 頁），被告天○○於95年12月30日里長選舉
      日，顯係特地從居住之新竹縣至臺北市中山區投票乙情，
      堪信被告天○○於95年7 月27日遷移戶籍至附表編號7 號
      所示地址之目的係為同案被告子○○之里長選舉。
  (四)綜上，被告Ａ○○等8 人所為分別辯稱，均為卸責之詞，不
    足採信。本件事證明確，被告犯行洵堪認定，應依法論科。
二、論罪科刑：
  (一)被告Ａ○○等8 人於行為後，刑法第146 條規定已有修正，
    按96年1 月24日修正公布，並於同年月27日施行之刑法，將
    原第146 條「以詐術或其他非法之方法，使投票發生不正確
    之結果或變造投票之結果者，處五年以下有期徒刑（第1 項
    ）、前項之未遂犯罰之（第2 項）」，修正為「以詐術或其
    他非法之方法，使投票發生不正確之結果或變造投票之結果
    者，處五年以下有期徒刑（第1 項）、意圖使特定候選人當
    選，以虛偽遷徙戶籍取得投票權而為投票者，亦同（第2 項
    ）、前二項之未遂犯罰之（第3 項）」。查，按修正前刑法
    第146 條第1 項之規定，其立法目的在杜絕任何選舉舞弊，
    以達選舉之純正與公平；該條之規定，係屬概括之規定，除
    使用詐術外，其他以一切非法之方法，達妨害選舉之公平與
    純正者，均有該條之適用。而該條所稱使投票發生不正確之
    結果，以該選舉區之整體投票結果，發生不正確之結果為已
    足，不以行為人所支持之特定候選人已否當選為必要，此為
    法條文義解釋、歷史解釋及體系解釋上之所當然。若以虛偽
    遷入戶籍，實際上未居住於該處，目的在符合公職人員選舉
    罷免法第15條第1 項繼續居住4 個月以上之規定，而投票予
    某一候選人，並進而投票，若仍不認為構成刑法第146 條之
    妨害投票罪，則法律即流為具文，且眛於社會事實。又以選
    舉人、候選人年齡及居住期間之計算，均以算至投票日前1
    日為準，並以戶籍登記簿為依據，公職人員選舉罷免法第4
    條第1 項固定有明文，然揆諸同法第15條第1 項之規定有選
    舉權人在各該選區繼續居住4 個月以上者，始得為公職人員
    選舉各該選舉區之選舉人之規定，可知該法所重視者，為在
    選舉區居住之事實，至於戶籍登記簿僅為該4 個月起算之客
    觀上不得不然之判斷依據，此觀該法施行細則第2 條之1 規
    定本法第4 條居住期間之計算所依據之戶籍登記，應由戶籍
    機關切實查察，其遷入登記不實者，應依法處理，足見上開
    規定之本旨，重在實際居住之事實，而非形式上之戶籍登記
    。而現代民主政治主權在民之原則，係將政權付諸人民，由
    人民選舉代表行使，在區分若干行政區域下，該行政區域政
    權之行使，按諸主權在民之原則，理應由該行政區之人民行
    使，且僅能由該選舉區之人民行使，非能由其他地區之人民
    所能越俎代庖，今若為符合上開公職人員選舉罷免法之規定
    ，為支持某特定候選人，而將戶籍及實際上居住處所遷入該
    選舉區，為支持某特定候選人，而虛報遷入戶籍者，其有妨
    害選舉之純正及公正性，至為顯然，故若以此種方法虛報戶
    籍遷入為手段，以達妨害投票之目的，自非法律所允許之方
    法。再者，人民有居住及遷徒之自由；人民有選舉、罷免、
    創制、複決之權，憲法第10條、第17條固均定有明文。然所
    謂居住遷徒自由及選舉權，並非漫無限制，得任意行使。在
    為防止妨礙他人自由，避免緊急危難，維持社會秩序，或增
    進公共利益所必要者，仍得以法律限制之，憲法第23條亦定
    有明文，此即所謂法律保留原則。戶籍法第20至第22條所規
    定之遷出、遷入登記及同法第54條對故意為不實申請者之處
    罰，公職人員選舉罷免法第15條第1 項有選舉權人在各該選
    舉區繼續居住4 個月以上者，為公職人員選舉各該選舉區之
    選舉人之規定，依其文義解釋，係以有選舉權人在各該選舉
    區繼續居住滿4 個月以上，為取得各該選舉區選舉人資格之
    要件。揆其立法意旨，無非以民選公職人員代表人民行使公
    權力，自應獲得各該選舉區居民多數之支持與認同，始具實
    質代表性，並符合選賢與能及主權在民之精神。尤其，地方
    公職人員選舉之結果，關係各該公共地區行政管理、資源分
    配或公共事務之監督，與各該地區居民之生活及利益相關，
    且各該地區實際需要如何，何項公共事務應予興革，何人適
    合擔任此項公職，而得以最妥適執行公權力，應屬繼續居住
    於該地區一定時間以上之居民知之最詳。因此，由具有該項
    資格之選舉權人，投票選舉該選舉區之地方公職人員，較能
    達到選賢與能，造福鄉梓之目的；反之，倘未曾於該選舉區
    實際居住，或居住未達一定時間者，依上開意旨反面解釋，
    自不適於選舉該選舉區之公職人員。尤其候選人親友以選舉
    該特定候選人為目的，並無遷入及居住該選舉區之事實，而
    於4 個月前虛報戶籍遷入登記，經戶政機關編入選舉人名冊
    ，並公告確定，而參加投票選舉，如仍認屬合法之選舉權人
    ，無異任由與選舉區內利害無關之人代為行使選舉權，自與
    公職人員選舉罷免法第15條第1 項規定之立法意旨有悖；是
    以，公職人員選舉罷免法第15條第1 項規定之目的在於管理
    戶籍、維護社會秩序及選舉之公平性，均係為維護社會秩序
    之必要，而對人民居住遷徒自由及選舉權所附加之限制，從
    而依憲法之規定，人民固有遷徒之自由，但並無為虛偽戶籍
    登記之自由與權利（最高法院88年台上字第5895號、89年台
    上字第938 號、94年度台上字第3657號、92年度台上字第
    6125 號 、92年度台上5229號刑事判決參照），是以選舉特
    定候選人為目的，並無遷入及居住該選舉區之事實，而於4
    個月前虛報戶籍遷入登記，經戶政機關編入選舉人名冊，並
    公告確定，而參加投票選舉，乃與修正前刑法第146 條第1
    項之構成要件該當，成立該條第1 項之罪。是被告Ａ○○等
    8 人上開行為，構成修正前刑法第146 條第1 項之罪，另依
    新修正之刑法，則構成第146 條第2 項之罪，比較96年修正
    前第146 條第1 項及96年修正之刑法第146 條第2 項之法定
    刑均為處5 年以下有期徒刑，是修正後規定，對被告等人並
    未較有利，依刑法第2 條第1 項從舊從輕之原則，應適用96
    年修正前刑法第146 條第1 項之規定。
  (三)核被告Ａ○○、卯○○○、癸○○、地○○、巳○○、辛○
    ○、天○○、午○○等人，以虛報遷入戶籍之方式取得選舉
    權即以所謂「幽靈人口」之方式而參與投票，因而使投票發
    生不正確之結果，核渠等所為，均係犯96年修正前之刑法第
    146 條第1 項之妨害投票結果正確罪。再共同正犯之意思聯
    絡，原不以數人間直接發生者為限，即有間接之聯絡者，亦
    包括在內。如甲分別邀約乙、丙犯罪，雖乙、丙間彼此並無
    直接之聯絡，亦無礙於其為共同正犯之成立，最高法院77年
    台上字第2135號判例揭有明文，是被告Ａ○○、卯○○○、
    癸○○、地○○、巳○○、辛○○、天○○、午○○與同案
    被告子○○、楊芙蓉、戌○○等人間，就上開犯行間，有犯
    意聯絡及行為分擔，均為共同正犯。又本案以將被告Ａ○○
    、卯○○○、癸○○、地○○、巳○○、辛○○、天○○、
    午○○等人虛報遷入戶籍取得選舉權之數目雖有多個，但使
    投票發生不正確之結果行為僅有一個，所侵害選舉正確性及
    公正性、純正性之社會法益亦屬單一，為實質上一罪，僅成
    立一妨害投票正確罪。爰分別審酌被告Ａ○○、卯○○○、
    癸○○、地○○、巳○○、辛○○、天○○、午○○等人之
    素行（參酌卷附臺灣高等法院被告前案紀錄表），以虛報遷
    入戶籍取得投票權即所謂「幽靈人口」之方式，致使非實際
    居住於臺北市中山區晴光里選舉區之人取得選舉權而參與投
    票，嚴重影響選舉之純正、公平及正確性，犯罪之動機、目
    的、手段及智識程度、犯罪後之態度，及被告Ａ○○、卯○
    ○○、癸○○、地○○、巳○○、辛○○、天○○、午○○
    等人與同案被告子○○間之關係等一切情狀，分別量處如主
    文所示之刑，並俱諭知易科罰金之折算標準。又被告Ａ○○
    、卯○○○、癸○○、地○○、巳○○、辛○○、天○○、
    午○○係犯刑法分則第六章之妨害投票罪，且均宣告有期徒
    刑以上之刑，故併依修正前公職人員選舉罷免法第98條第3
    項之規定（96年11月7 日修正公布之公職人員選舉罷免法移
    列第113 條第3 項），均對被告Ａ○○等8 人宣告褫奪公權
    1 年。又被告等人上開犯行，犯罪時間均在96年4 月24日以
    前，其所犯之罪，符合中華民國96年罪犯減刑條例有關減刑
    之規定，爰依該條例第2 條第1 項第3 款之規定各減其刑期
    2 分之1 ，並均諭知易科罰金之折算標準。至褫奪公權部分
    ，依中華民國96年罪犯減刑條例第14條規定：「依本條例應
    減刑之罪，經褫奪公權逾1 年者，其褫奪公權，比照主刑減
    刑標準定之，其期間不得少於1 年」，是被告Ａ○○、卯○
    ○○、癸○○、地○○、巳○○、辛○○、天○○、午○○
    褫奪公權之期間，依該條規定減刑後，均諭知褫奪公權1 年
    （法院辦理96年減刑案件應行注意事項第23條第1 項參照）
    。
據上論斷，應依刑事訴訟法第299 條第1 項前段，修正前公職人
員選舉罷免法第98條第3 項，刑法第2 條第1 項前段、第28條、
第41條第1 項前段、第37條第2 項，96年修正前刑法第146 條第
1 項，中華民國96年罪犯減刑條例第2 條第1 項第3 款、第7 條
、第9 條，判決如主文。
本案經檢察官葉雅婷到庭執行職務。
中    華    民    國    97    年    7     月    31    日
                          臺灣臺北地方法院刑事第二庭
                                審判長法  官  劉煌基
                                      法  官  葉力旗
                                      法  官  賴淑美
以上正本證明與原本無異。
如不服本判決，應於收受送達後10日內向本院提出上訴書狀，其
未敘述上訴之理由者並得於提起上訴後20日內向本院補提理由書
（均須按他造當事人之人數附繕本）。
                                      書記官  許翠燕
中    華    民    國    97    年    8     月    1     日
附錄本案論罪科刑法條：
公職人員選舉罷免法第98條
犯本章之罪，其他法律有較重處罰之規定者，從其規定。辦理選
舉、罷免事務人員，假借職務上之權力、機會、或方法，以故意
犯本章之罪者，加重其刑至二分之一。
犯本章之罪或刑法分則第6 章之妨害投票罪，宣告有期徒刑以上
之刑者，並宣告褫奪公權。
96年修正前刑法第146 條
以詐術或其他非法之方法，使投票發生不正確之結果或變造投票
之結果者，處五年以下有期徒刑。
前項之未遂犯罰之。
附表：
┌──┬─────┬───────────┬──────┬──────────┐
│編號│ 被告姓名 │     原戶籍地址       │遷徙戶籍時間│   新設籍地址       │
│    │          │                      │受委託申請人│                    │
├──┼─────┼───────────┼──────┼──────────┤
│ 1  │Ａ○○    │臺北市中山區圓山里4 鄰│95年6月29日 │臺北市中山區晴光里5 │
│    │          │新生北路3段84巷34號4樓│子○○      │鄰新生北路3 段68巷33│
│    │          │                      │            │號3樓               │
├──┼─────┼───────────┼──────┼──────────┤
│ 2  │卯○○○  │臺北市中山區圓山里2 鄰│95年6月29日 │同上                │
│    │          │新生北路3段82巷16號   │子○○      │                    │
├──┼─────┼───────────┼──────┼──────────┤
│ 3  │癸○○    │臺北市中山區圓山里2 鄰│95年6月29日 │同上                │
│    │          │新生北路3段82巷16號   │子○○      │                    │
├──┼─────┼───────────┼──────┼──────────┤
│ 4  │地○○    │臺北市中山區圓山里1 鄰│95年6月29日 │同上                │
│    │          │德街45號7樓之22       │子○○      │                    │
├──┼─────┼───────────┼──────┼──────────┤
│ 5  │巳○○    │臺北市士林區岩山里1 鄰│96年6月29日 │同上                │
│    │          │仰德大道1段12巷39之1號│本人        │                    │
├──┼─────┼───────────┼──────┼──────────┤
│ 6  │辛○○    │臺北縣新莊市○○街42之│95年7月19日 │臺北市中山區晴光里6 │
│    │          │1號7樓                │子○○      │鄰林森北路582號     │
├──┼─────┼───────────┼──────┼──────────┤
│ 7  │天○○    │新竹縣尖石鄉錦屏村12鄰│95年7月27日 │同上                │
│    │          │那羅214號             │子○○      │                    │
├──┼─────┼───────────┼──────┼──────────┤
│ 8  │午○○    │臺北縣板橋市○○路422 │95年7月31 日│同上                │
│    │          │之1號                 │本人        │                    │
└──┴─────┴───────────┴──────┴──────────┘


司法院資訊處製作；財團法人民間司法改革基金會備份。
